---
title: "Backtest: hold-out 대각선을 이용한 추정 검증"
output: rmarkdown::html_vignette
vignette: >
  %\VignetteIndexEntry{Backtest: hold-out 대각선을 이용한 추정 검증}
  %\VignetteEngine{knitr::rmarkdown}
  %\VignetteEncoding{UTF-8}
---

```{r setup, include = FALSE}
knitr::opts_chunk$set(
  collapse = TRUE,
  comment  = "#>",
  warning  = FALSE,
  message  = FALSE,
  fig.width  = 10,
  fig.height = 6,
  dpi        = 150,
  out.width  = "100%"
)
```

> 영어 원본 보기: [Backtesting projections against held-out diagonals](../backtest.html)

## 1. 동기

준비금 산출과 추정(projection) 방법은 관측된 자료에 적합되지만, 실무적 가치는
과거 valuation 시점(평가 시점)에서 그 방법이 어떻게 작동했을지에 달려 있다.
`backtest()` 는 triangle 에서 `holdout` 으로 지정한 만큼의 최근 대각선
(calendar diagonal)을 마스킹한 뒤, 이전 부분에 모형을 재적합하고, 그
추정값을 마스킹된 셀의 실제값과 비교함으로써 이 질문에 답한다. 이는 경과 기간 단위 hold-out이 아니라
대각선 단위 hold-out인데, "*K* 개월 전 valuation 시점에서 모형은 무엇이라
말했을까?" 를 모사하기 때문이다. 셀 단위 지표는 A/E Error (`ae_err`) 이며,
표준 actuarial A/E 관용에 맞춰
$\mathrm{ae\_err} = v_{\mathrm{actual}} / v_{\mathrm{pred}} - 1$ 로 정의한다.
양수는 과소 추정 (실제가 기대보다 큼), 음수는 과대 추정을 의미한다.

## 2. 기본 사용법

```{r}
library(lossratio)
data(experience)
tri_sur <- as_triangle(
  experience[coverage == "SUR"],
  groups   = "coverage",
  cohort   = "uy_m",
  calendar = "cy_m",
  loss     = "incr_loss",
  premium  = "incr_prem"
)

bt <- backtest(tri_sur, holdout = 6L)
print(bt)
```

기본 추정 대상은 누적 손해율 (`target = "lr"`) 이며, 손해 측 method 는
단계 적응형(stage-adaptive, SA, `loss_method = "sa"`) 이다. 반환되는 객체는
`"Backtest"` 리스트이며, 주요 슬롯은 다음과 같다.

- `ae_err` — 셀 단위 `data.table` (cohort, dev, actual, pred, ae_err, calendar_idx).
- `col_summary` — `dev` 별로 집계된 A/E Error.
- `diag_summary` — 대각선별로 집계된 A/E Error.
- `masked` — 적합에 사용된 triangle (최근 대각선이 제거됨).
- `fit` — 내부 적합 객체 (`LRFit`, `LossFit`, 또는 `PremiumFit`,
  `target` 에 따라 결정).

`summary(bt)` 는 호출 메타데이터와 함께 두 요약 표를 출력한다.

## 3. 마스킹 후 검증 범위

`holdout` 만큼의 최근 대각선을 마스킹하면 Triangle 의 우하단이 짧아진다.
chain ladder 는 마스킹된 데이터에 남아 있는 가장 큰 dev 까지만 추정값을
만들 수 있으므로, 그 범위를 넘어가는 셀 — 가장 오래된 코호트의 후기
dev 셀들 — 은 비교할 추정값이 아예 생성되지 않는다. 이런 셀은 자동으로
제외되어, `bt$ae_err` 에는 실제값과 추정값이 모두 존재하는 셀만 남는다.

실무적 함의: `holdout` 이 커질수록 가장 오래된 코호트의 후기 dev 영역이
가장 먼저 검증에서 빠진다. 이 영역은 chain ladder 가 외삽 (관측 범위
너머로의 추정) 에 의존하는 부분으로, 본래 검증이 가장 필요한 곳인데
오히려 가장 빨리 사라진다.

## 4. 출력 해석

**`col_summary` — 경과 기간별 체계적 편향.** 특정 dev 에서 A/E Error 의
부호가 일관되게 나타나면, 그 성숙도에서 모형과 자료 사이에 구조적 불일치가
있음을 시사한다. 초기 dev 의 양의 값은 보통 부풀려진 link factor 를 반영하고,
후기 dev 의 값은 꼬리 미보정(miscalibration) 을 시사한다.

```{r}
head(bt$col_summary, 8)
```

`ae_err_mean` 은 셀 단위 A/E Error 의 평균, `ae_err_med` 는 중앙값,
`ae_err_wt = sum(actual - proj) / sum(proj)` 는 노출 가중 pooled A/E ratio
에서 1 을 뺀 값이다. 세 컬럼을 비교하면 소수의 큰 셀이 결과를 지배하는지
(`ae_err_wt` 가 `ae_err_med` 와 크게 다른 경우) 또는 편향이 균일한지 식별할
수 있다.

**`diag_summary` — 대각선 효과(calendar-year effect).** 그 외에는 편향이
없는 출력에서 단 하나의 대각선만 나쁘게 나타난다면, 정적 chain ladder 가
구조상 볼 수 없는 calendar 사건 (요율 변경, 보험금 처리 방식의 변화, 일회성
충격) 을 가리킨다.

```{r}
bt$diag_summary
```

대각선을 가로지르는 단조로운 표류 (위 SUR 예시처럼 `25, ..., 30` 으로
가면서 A/E Error 가 점점 더 양수가 되는 패턴) 는 보통 가장 최근 대각선의
실적이 이전 코호트의 link factor 가 함의하는 수준보다 더 높게 진행되고
있음 — 즉 정적 모형이 흡수하지 못한 regime shift 가 발생했음을 시사한다.

**`ae_err` — 셀 단위 이상치.** 특정 cohort × dev 셀을 진단하려면
`bt$ae_err` 를 직접 살펴본다.

```{r}
head(bt$ae_err, 5)
```

## 5. 플롯 데모

`"Backtest"` 에는 네 가지 플롯 뷰가 등록되어 있다.

```{r}
plot(bt, type = "col")    # dev 별 A/E Error (점 + 0 기준 점선)
plot(bt, type = "diag")   # 대각선별 A/E Error
plot(bt, type = "cell")   # dev 위에 그려진 코호트별 A/E Error 궤적
plot_triangle(bt)         # hold-out 영역에 대한 발산형 팔레트 히트맵
```

`type = "col"` 은 경과 기간별 체계적 편향을 살피기에 적합하다.
`type = "diag"` 는 대각선 효과(calendar-year drift) 를 드러낸다.
`type = "cell"` 은 어느 코호트가 편향에 기여하는지를 노출한다.
`plot_triangle()` 은 셀 단위 A/E Error 값을 기저 적합의
`plot_triangle()` 과 동일한 삼각 배치 위에 올려놓으며, 빨간색이 과소
추정 (actual > pred) 을 표시하는 빨강/파랑 발산형 팔레트를 사용한다.

## 6. hold-out 선택

`holdout` 은 다음 두 가지 상충 효과의 균형을 잡도록 선택한다.

- 너무 큰 경우: 마스킹된 triangle 이 가장 최근 경험을 잃게 되어, 가장
  오래된 코호트들은 후기 경과 기간에서 도달 가능 셀이 거의 또는 전혀 없게
  된다. 검증 집합이 불균등하게 줄어들며 초기 dev 쪽으로 편향된다.
- 너무 작은 경우: hold-out 영역이 얇은 평행사변형 밴드에 불과해, 체계적
  패턴을 드러내기에 충분한 셀을 포함하지 못할 수 있다.

월별 triangle 에서는 `holdout = 6L` (반년) 이 일반적이며, 24~30 개의
대각선 이력이 있는 triangle 에서는 더 강한 검증을 위해 `holdout = 12L`
(1년) 을 사용한다.

## 7. 추정 대상 선택

기본값인 `target = "lr"` (`loss_method = "sa"`) 은 손해율 관점의 진단을
직접 제공한다. `target` 과 method 인자를 바꾸면 다양한 변형을 백테스트할
수 있다.

> **`target` 에 대한 참고.** `target` 은 **스코어 컬럼(score column)**
> 으로, 셀 단위로 실제값과 추정값을 비교하는 대상 컬럼을 가리킨다.
> `backtest()` 는 `target` 값에 따라 내부적으로 적절한 역할별 적합 함수
> 를 호출하고, 해당 적합 객체의 `$full` 에서 대응되는 추정 컬럼을 비교
> 대상으로 사용한다.

| `target`    | 내부 적합 함수      | method 인자       | 비교 컬럼       |
|-------------|---------------------|-------------------|-----------------|
| `"lr"`      | `fit_lr()`          | `loss_method`     | `lr_proj`       |
| `"loss"`    | `fit_loss()`        | `loss_method`     | `loss_proj`     |
| `"premium"` | `fit_premium()`     | `premium_method`  | `premium_proj`  |

```{r}
bt_sa_lr    <- backtest(tri_sur, holdout = 6L)                       # default
bt_cl_loss  <- backtest(tri_sur, holdout = 6L,
                        target = "loss", loss_method = "cl")
bt_ed_lr    <- backtest(tri_sur, holdout = 6L, loss_method = "ed")
bt_cl_lr    <- backtest(tri_sur, holdout = 6L, loss_method = "cl")

print(bt_sa_lr)
```

`lr` 을 백테스팅하는 것이 보통 더 유익한 진단이 된다. 손해율은 단위가
없고 차원이 없어 규모가 크게 다른 코호트 간에도 일관되게 비교 가능하므로,
`ae_err_mean` 과 `ae_err_med` 가 triangle 전체에서 일관된 의미를 가진다. 반면
`loss` 를 백테스팅하면 결과가 hold-out 대각선에서 가장 큰 코호트 쪽으로
가중된다.

`premium` 백테스트는 `target = "premium"` 으로 직접 수행한다.

## 8. 함께 보기

- `vignette("chain-ladder-reserving")` — `fit_cl()` 참고.
- `vignette("projection")` — `fit_lr()` 및 `"sa"`, `"ed"`, `"cl"`
  방법.
- `?backtest`, `?plot.Backtest`, `?plot_triangle.Backtest`.
