---
title: "부트스트랩 표준오차 분해 — 모수 불확실성과 프로세스 불확실성"
output: rmarkdown::html_vignette
vignette: >
  %\VignetteIndexEntry{부트스트랩 표준오차 분해 — 모수 불확실성과 프로세스 불확실성}
  %\VignetteEngine{knitr::rmarkdown}
  %\VignetteEncoding{UTF-8}
---

```{r setup, include = FALSE}
knitr::opts_chunk$set(
  collapse = TRUE,
  comment  = "#>",
  warning  = FALSE,
  message  = FALSE,
  fig.width  = 10,
  fig.height = 6,
  dpi        = 150,
  out.width  = "100%"
)
```

## 1. 두 종류의 불확실성

체인 래더(chain-ladder) 모형으로 미래 손해를 예측할 때, 미래 셀
`Y_{i,j}` 의 *표준오차(SE)* 는 본질적으로 *두 개* 의 서로 다른 출처가
섞인 양이다.

1. **모수 불확실성(parameter uncertainty)** — 진짜 ATA 인자(age-to-age
   factor) `f_k` 가 무엇인지 모른다. 유한한 삼각형 데이터로 `f̂_k` 를 추정한 것일
   뿐이고, *조금 다른 과거 데이터 표본* 이었다면 `f̂_k` 도 *조금 달랐을*
   것이다. 이 추정의 불확실성이 projection 으로 전파된다.
2. **프로세스 불확실성(process uncertainty)** — 가령 *진짜* `f_k` 를
   알았다 하더라도, 다음 셀의 *실현값* 은 결정적(deterministic) 이
   아니다. 잡음이 있는 stochastic process (ODP / Gamma / Normal 등)
   에서의 *단 한 번의 실현(realization)* 일 뿐이고, 그 잡음의 분산은
   *축소 불가능(irreducible)* 한 양이다.

Mack(1993) 의 closed-form **평균제곱예측오차(MSEP)** 는 이 *덧셈
분해* 를 정확한 식으로 표현한다.

$$
\mathrm{MSEP}(Y_{i,j}) \;=\;
\underbrace{\mathrm{Var}_{\theta}(\hat\theta)}_{\substack{\text{모수} \\ \text{(추정) 오차}}}
\;+\;
\underbrace{\mathbb{E}_\theta[\mathrm{Var}(Y_{i,j}\mid\theta)]}_{\substack{\text{프로세스} \\ \text{(불가축) 오차}}}.
$$

부트스트랩은 *동일 분해* 의 *경험적(empirical) 대응* 을 제공한다.
closed-form 분산 식이 필요하지 않고, 단계 적응형(stage-adaptive, SA)
모형처럼 Mack 의 분석적 SE 가 작위적인 경우에도 자연스럽게 적용된다.

## 2. 전체 분산의 법칙(Law of total variance) — 수학적 근거

확률변수 `Y` 가 모수 `θ` 에 의해 결정된다고 하자. 전체 분산의 법칙은

$$
\mathrm{Var}(Y) \;=\;
\underbrace{\mathrm{Var}\bigl(\mathbb{E}[Y\mid\theta]\bigr)}_{\text{모수 분산}}
\;+\;
\underbrace{\mathbb{E}\bigl[\mathrm{Var}(Y\mid\theta)\bigr]}_{\text{프로세스 분산}}.
$$

두 항은 *직교(orthogonal)* 다. 전체 분산이 두 부분의 *합* 이며 상호작용이
없다.

부트스트랩의 언어로 표현하면, `b = 1, 2, …, B` 개의 replicate 마다:

| 기호 | 의미 | 변동 출처 |
|---|---|---|
| `μ_b = E[Y | θ_b]` | draw `b` 의 조건부 평균 | 모수만 |
| `Y_b = μ_b + ε_b` | draw `b` 의 한 번의 실현값 | 모수 + 프로세스 |

피타고라스 정의(Pythagorean identity)

$$
\mathrm{Var}(Y_b) \;=\; \mathrm{Var}(\mu_b) \;+\; \mathrm{Var}(\varepsilon_b)
$$

가 경험적 추정량(empirical estimator)으로 변환되면

$$
\mathrm{se}_{\text{total}}^2
\;=\;
\mathrm{se}_{\text{param}}^2
\;+\;
\mathrm{se}_{\text{proc}}^2,
$$

즉 **피타고라스 SE 분해** 형식이 된다. 단지 표본 표준편차 두 번 + 빼기:

$$
\mathrm{se}_{\text{param}} \;=\; \mathrm{sd}(\mu_b\,;\,b = 1,\dots,B),\qquad
\mathrm{se}_{\text{total}} \;=\; \mathrm{sd}(Y_b\,;\,b = 1,\dots,B),\qquad
\mathrm{se}_{\text{proc}} \;=\; \sqrt{\,\mathrm{se}_{\text{total}}^2
                                       - \mathrm{se}_{\text{param}}^2}.
$$

## 3. `bootstrap()` 이 두 값을 모두 만들어내는 방식

`bootstrap()` 은 `B` 개의 대안(alternative) 삼각형을 시뮬레이션한다.
각 replicate `b` 는 두 단계를 수행한다.

1. **Stage 1 — 모수 perturbation.** 잔차(residual)를 재추출하거나
   (또는 parametric 의 경우 `f*_k ~ N(f̂_k, sqrt(Var(f̂_k)))` 를
   draw) 다른 ATA 인자 추정 `θ_b` 를 만들어 낸다. 이로부터 forward
   projection 된 평균 `μ_b` 가 산출된다.
2. **Stage 2 — 프로세스 잡음.** `μ_b` 위에 선택된 process 분포
   (`gamma` / `od_pois` / `normal`)에서 한 번의 noise draw `ε_b` 를
   더해 `Y_b` 를 만든다.

두 값 모두 cell × replicate 단위로 반환된다.

```{r}
library(lossratio)

data(experience)
tri <- as_triangle(
  experience[experience$coverage == "surgery", ],
  groups   = "coverage",
  cohort   = "uy_m",
  calendar = "cy_m",
  loss     = "incr_loss",
  premium = "incr_premium"
)

set.seed(42)
bt <- bootstrap(tri,
                residual    = "cell",
                method      = "sa",
                pooling     = "tail_pooled", tail = "auto",
                process     = "gamma",
                B           = 499,
                keep_pseudo = TRUE)   # long-format $pseudo_triangles opt-in
head(bt$pseudo_triangles)
```

long-format `pseudo_triangles` 테이블에는 *두 값 컬럼* 이 있다.

- `loss_mean` — Stage 1 평균 예측값 `μ_b` (모수만)
- `loss_sampled` — Stage 1 + Stage 2 실현값 `Y_b`

상삼각(upper triangle, 관측 영역) 에선 두 컬럼이 일치한다 — 거기서는
이미 부트스트랩 perturbation 이 데이터 변동성을 흡수했으므로 추가 잡음
적용이 의미 없다. 하삼각(lower triangle, 예측 영역) 에선 두 값이
정확히 *Stage 2 process noise draw 만큼* 다르다.

### `type` 인자 — 세 가지 SE 패러다임

`bootstrap()` 과 worker 적합 함수(`fit_sa()`, `fit_bf()`, `fit_cc()`)
는 모수 불확실성을 어떻게 생성할지 고르는 `type` 인자를 받는다.

| `type` | Stage-1 perturbation | 용도 |
|---|---|---|
| `"analytical"` | 없음 — Mack(1993) MSEP closed-form, 시뮬레이션 없음 | 빠르고 분포 가정 없는 SE; `bootstrap.Triangle()` 의 default |
| `"nonparametric"` | 관측된 발전 패턴에서 잔차를 재추출 | 분포 가정 없는 고전적 재추출 부트스트랩 |
| `"parametric"` | 적합된 분포에서 셀을 재추출 후 인자 재적합(England-Verrall 1999) | 분포 형태까지 반영; `fit_sa/bf/cc` worker 의 default |

`"analytical"` 은 per-replicate 루프를 건너뛰고 Mack closed-form
분해를 그대로 반환한다 (`B` 무시). `"nonparametric"` 과
`"parametric"` 은 둘 다 `B` 회 replicate 를 돌리되 Stage-1 draw
방식만 다르다 — `"nonparametric"` 은 잔차를 재추출하고,
`"parametric"` 은 각 셀을 적합된 process 분포에서 표본추출한 뒤
인자를 재적합한다. 세 type 모두 동일한 Stage-2 process-noise 단계를
거쳐 동일한 `$summary` 분해 컬럼을 산출한다.

## 4. `$summary` 슬롯

`bootstrap()` 은 cohort × dev 별 분해를 *한 번에* 계산하여 미리
저장된 summary 로 노출한다. 하위 fit 함수가 *per-replicate 표본 분산
루프* 를 다시 돌릴 필요 없이 컬럼만 매핑하면 된다.

```{r}
head(bt$summary)
```

각 컬럼의 의미:

| 컬럼 | 산식 | 해석 |
|---|---|---|
| `mean_proj` | `mean(loss_mean across b)` | 점 추정 (Stage 1 평균) |
| `param_se`  | `sd(loss_mean across b)` | 추정 오차(estimation error) |
| `total_se`  | `sd(loss_sampled across b)` | 전체 예측 오차 |
| `proc_se`   | `sqrt(pmax(total² − param², 0))` | 축소 불가능한 process error |
| `total_cv`  | `total_se / mean_proj` | 변동계수(CV) |
| `ci_lo` / `ci_hi` | `quantile(loss_sampled, 0.025 / 0.975, type = 1)` | 경험적 95% CI |

`proc_se` 의 `pmax(·, 0)` clamp 는 *유한 B noise* 방어다. 드물게
`param_se > total_se` 인 cell 이 표본 산출 (즉 단순 표본 noise)
때문에 발생할 수 있는데, 그 경우 `proc_se` 를 음수 분산이 아니라 *0*
으로 잘라낸다.

## 5. Mack(1993) MSEP 와의 대응

부트스트랩의 분해는 Mack 의 분석적 MSEP 와 *같은 quantity 를 다른
방식으로 추정* 하는 것이다.

- Mack 의 closed-form 은 명시적 분산 식 (`σ²_k`, `Var(f̂_k)`) 이 필요하고
  Mack 1993 의 *체인 래더 패러다임* (곱셈 recursion) 에만 적용된다.
- 부트스트랩 분해는 어떤 forward simulation (체인 래더, 노출 기반,
  단계 적응형) 에도, 어떤 process 분포 (gamma / over-dispersed Poisson /
  normal) 에도 *closed-form 분산 유도 없이* 작동한다.

작은 삼각형의 순수 체인 래더 적합에서는 두 방식이 *유한 B 표본 오차
이내* 로 일치한다. *단계 적응형(SA, ED + CL 혼합)* 에서는 부트스트랩
분해가 *유일하게 정합적* 인 옵션이다 — 성숙점(maturity) 경계에서
Mack 의 분석 식이 깔끔하게 합성되지 않기 때문이다.

## 6. `$summary` 의 활용

분해된 `$summary` 슬롯은 하위 `fit_*(bootstrap = bt)` 호출이 분해된
컬럼을 표준 fit schema (`*_param_se`, `*_proc_se`, `*_total_se`,
`*_total_cv`, `*_ci_lo`, `*_ci_hi`) 에 *그대로 매핑* 한다.
*사용자가 직접 분해 산식을 짤 필요 없음*.

cell-residual 모드는 각 그룹의 잔차 풀의 평균을 0 으로 보정한 뒤
재추출한다. Shapland (2010, §4.2 "Negative Incremental Losses") 는
이 조정을 *하나의 옵션* 으로 논의하며, 0 이 아닌 잔차 평균을
*데이터의 특성으로 두고 제거하지 않는* 관점도 함께 언급한다.

## 7. `B` 결정 — Davison & Hinkley 컨벤션

CI 경계는 R 기본값 `type = 7` 이 아니라 `quantile(..., type = 1)` 로
읽는다. type 1 은 *보간하지 않는* 분위수(경험적 CDF 의 역함수)로, 두
이웃 순서통계량 사이를 선형 보간하는 기본 type 7 과 달리 분위수가 항상
실제 순서통계량 위에 떨어진다.

경험적 percentile CI 가 *정확한 sample 위치* 에 떨어지려면 (즉 보간
없이) `(B + 1) p` 가 정수여야 한다. 패키지 default 가 이를 반영한다.

| `B` | `(B+1)` | 적합 용도 |
|---|---|---|
| 99 | 100 | 빠른 spot-check, 5% / 1% CI |
| 199 | 200 | 가벼운 분석 |
| 499 | 500 | **default — one-sided VaR (75%, 95%, 99%) 모두 정수** |
| 999 | 1000 | 학술 표준 95% CI |
| 1999 | 2000 | Solvency II / K-ICS 99.5% TVaR |

`B = 499` 가 패키지 default 다. reserving 보고에서 흔히 쓰는 한쪽
VaR percentile (75%, 95%, 99%) 이 모두 *정수 순위 index* 에 떨어지므로,
경험적 CI 가 보간 없이 정확한 sample 위치에 자리한다.

## 8. 함께 보기

- `vignette("backtest")` — hold-out 기반 부트스트랩 검증
- `vignette("projection")` — 기초 체인 래더
- `?bootstrap` — 전체 인자 reference
