---
title: "(참고) Chain ladder reserving: 손해보험 준비금 산출"
output: rmarkdown::html_vignette
vignette: >
  %\VignetteIndexEntry{(참고) Chain ladder reserving: 손해보험 준비금 산출}
  %\VignetteEngine{knitr::rmarkdown}
  %\VignetteEncoding{UTF-8}
---

```{r setup, include = FALSE}
knitr::opts_chunk$set(
  collapse = TRUE,
  comment  = "#>",
  warning  = FALSE,
  message  = FALSE,
  fig.width  = 10,
  fig.height = 6,
  dpi        = 150,
  out.width  = "100%"
)
```

> **참고: 손해보험 (P&C) 준비금 맥락의 글.** 이 글은 *chain ladder
> 준비금 산출* — 보고기간 미종료 사고연도의 ultimate 지급/발생 손해
> 추정 — 을 다룬다. 이는 손해보험(P&C, Property & Casualty) 의
> 전형적 use case 이다. lossratio 패키지의 메인 초점은 *장기 건강
> 보험* 손해율 추정 (`fit_lr`) 이며, 준비금 framing 은 거기서는 직접
> 적용되지 않는다. 이 글은 P&C 배경에서 오는 사용자가 `fit_cl` 을
> 익숙한 Mack chain ladder workflow 와 매핑해 볼 수 있도록 하는
> 참고 자료로 둔다.
>
> 영어 원본: [Chain ladder reserving with fit_cl](../chain-ladder-reserving.html)

`fit_cl()` 은 단일 값 컬럼에 대한 전용 chain ladder 적합 함수이다.
손해와 익스포저를 동시에 추정해 손해율을 산출하는 `fit_lr()` 과 달리,
`fit_cl()` 은 하나의 누적 지표를 전방으로 추정하고 코호트별 Mack
방식 표준오차를 함께 계산한다.

## 1. 기본 사용법

이 문서는 간결성을 위해 `SUR` 그룹만 사용한다 — 모든 절차는
다중 그룹 입력에도 그대로 일반화된다.

```{r}
library(lossratio)
data(experience)
tri <- build_triangle(experience[coverage == "SUR"], group_var = coverage)

cl <- fit_cl(tri, target = "loss", method = "mack")
print(cl)
```

`target` 은 추정 대상 누적 컬럼을 선택한다 — 준비금 산출에는
보통 `"loss"` (누적 손해), 익스포저 추정에는 `"premium"` (누적
위험보험료) 를 쓴다.

## 2. Mack chain ladder

`fit_cl()` 은 Mack (1993) chain ladder 를 구현한다. 인접 dev 의
누적 손해 비 $f_k = C^L_{k+1} / C^L_k$ — **ATA 인자**(age-to-age
factor) — 를 링크별로 선택한 뒤 이를 누적 곱으로 연결해 각 코호트의
ultimate 까지 추정한다. 점 추정에 더해 Mack 공식은 추정 분산을
프로세스 분산과 모수 분산으로 분해하여, 셀별 표준오차와 신뢰
구간을 제공한다.

```{r}
cl_mack <- fit_cl(tri, target = "loss", method = "mack")

# $full 과 $summary 는 추정값과 분산 추정값을 함께 담는다
head(cl_mack$summary)
```

추정 플롯의 신뢰 구간 (`show_interval = TRUE`) 은 이 분산 추정값을
사용한다.

```{r}
plot(cl_mack, type = "projection", show_interval = TRUE)
```

## 3. Tail 인자

마지막 관측 경과 기간에서도 손해가 여전히 발달 중인 triangle 의
경우, 외삽한 tail 인자(tail factor) 로 ultimate 를 추정한다.

```{r}
# 선택된 ATA 인자로부터 로그 선형 외삽
cl_tail <- fit_cl(tri, target = "loss", method = "mack", tail = TRUE)

# 또는 명시적인 tail 인자 값 지정
cl_tail <- fit_cl(tri, target = "loss", method = "mack", tail = 1.025)
```

외삽은 추정된 ATA 인자에 대해 $\log(f_k - 1) \sim k$ 회귀를 적합한 뒤,
외삽된 $f_k$ 의 누적 곱만큼 추정 범위를 연장한다. 기본값은
비활성 (`tail = FALSE`) 이다.

## 4. Maturity 필터링

선택된 ATA 인자가 변동성이 크다면, 추정을 성숙(mature) 영역으로
제한할 수 있다.

```{r}
cl_mat <- fit_cl(
  tri,
  target        = "loss",
  method        = "mack",
  maturity_args = list(max_cv = 0.10, max_rse = 0.05)
)

cl_mat$maturity
```

`maturity_args` 는 `detect_maturity()` 로 그대로 전달된다.

## 5. 분산 성분 (Mack)

`fit_cl(method = "mack")` 은 추정 분산을 다음과 같이 분해한다.

- `target_proc_se` — 프로세스 분산. $\sigma^2_k$ (경과 기간별 잔차
  링크 분산) 으로부터 도출.
- `target_param_se` — 모수 분산. 선택된 ATA 인자 $\hat{f}_k$
  의 불확실성으로부터 도출.
- `target_total_se` — 총 표준오차,
  $\sqrt{\mathrm{target\_proc\_se}^2 + \mathrm{target\_param\_se}^2}$.
- `target_total_cv` — 변동계수, `target_total_se / target_proj`.

```{r}
summary(cl_mack)
```

## 6. 준비금 플롯

`type = "reserve"` 는 코호트별 준비금을 (Mack 일 경우 선택적
오차 막대와 함께) 표시한다.

```{r}
plot(cl_mack, type = "reserve", conf_level = 0.95)
```

## 7. Triangle 시각화

`plot_triangle()` 은 코호트 × dev 셀을 히트맵으로 표시하며,
관측된 셀과 추정된 셀을 구분한다.

```{r}
plot_triangle(cl_mack, region = "full")    # 관측 + 추정
plot_triangle(cl_mack, region = "pred")    # 추정만
plot_triangle(cl_mack, region = "data")    # 관측만
```

`label_style = "cv"` 모드는 셀별 변동계수를 표시하며, 신뢰성이
낮은 셀을 식별하는 데 유용하다.

```{r}
plot_triangle(cl_mack, label_style = "cv")
plot_triangle(cl_mack, label_style = "se")
plot_triangle(cl_mack, label_style = "ci")
```

## 8. Sigma 외삽 방법

Mack 분산은 모든 발달 링크에서 $\sigma_k$ 가 필요한데, 마지막
링크에서는 직접 추정이 불가능하다. `sigma_method` 가 외삽
방식을 결정한다.

| `sigma_method`  | 동작                                                                 |
|-----------------|----------------------------------------------------------------------|
| `"locf"`        | (default) 마지막 관측값 carried forward                              |
| `"min_last2"`   | 추정 가능한 마지막 두 $\sigma$ 의 최솟값 — 보수적                    |
| `"loglinear"`   | 관측된 $\sigma_k$ 시퀀스에 대한 로그 선형 외삽                       |

```{r}
fit_cl(tri, target = "loss", method = "mack", sigma_method = "loglinear")
```

## 9. 함께 보기

- `vignette("projection")` — `fit_lr()` 을 사용해야 할 때.
- `vignette("triangle-link-and-maturity")` — `summary()`,
  `detect_maturity()`, ata 진단 플롯.
- `?fit_cl`, `?detect_maturity`, `?fit_ata`.
