---
title: "Get started: lossratio 시작하기"
output: rmarkdown::html_vignette
vignette: >
  %\VignetteIndexEntry{Get started: lossratio 시작하기}
  %\VignetteEngine{knitr::rmarkdown}
  %\VignetteEncoding{UTF-8}
---

```{r setup, include = FALSE}
knitr::opts_chunk$set(
  collapse = TRUE,
  comment  = "#>",
  warning  = FALSE,
  message  = FALSE,
  fig.width  = 10,
  fig.height = 6,
  dpi        = 150,
  out.width  = "100%"
)
```

> 영어 원본 보기: [Getting started with lossratio](../getting-started.html)

이 문서는 `lossratio` 의 전체 파이프라인을 내장 합성 experience
데이터 위에서 따라간다. long-format raw 데이터에서 시작하여 적합된 손해율
추정까지 이어진다.

## 입력 형태

`lossratio` 는 long-format experience 데이터를 입력으로 사용한다 — 한 행은
(코호트 × 경과 기간 × 그룹) 셀 하나에 대응한다. 내장 데이터셋
`experience` 는 2,664 행 테이블로, 여러 집계 주기의 calendar / underwriting
기간 컬럼, `coverage` 그룹 컬럼, 기간별 금액 컬럼
(`loss_incr`, `premium_incr`) 을 포함한다.

```{r}
library(lossratio)

data(experience)
str(experience)
```

## 1단계 — 검증 및 코어션

```{r}
exp <- as_experience(experience)
class(exp)
```

`as_experience()` 는 필수 컬럼 (`cy_m`, `uy_m`, `loss_incr`,
`premium_incr`) 의 존재를 확인하고, 날짜 컬럼을 코어션하며, 클래스를
부여한다. 변형 없이 검증만 필요하면 `check_experience(df)` 를 사용한다.

## 2단계 — 코호트 × 경과 기간 구조 구축

```{r}
tri <- build_triangle(exp[coverage == "SUR"], group_var = coverage)
class(tri)
names(tri)
```

`build_triangle()` 의 동작:

- 인구통계 차원을 집계하여 제거한다 (여기서는 `age_band`, `gender`),
- 누적 컬럼 (`loss`, `premium`) 을 추가한다,
- 파생 지표 (`margin`, `lr`, `lr`, 비율) 를 추가한다,
- 코호트 / 경과 기간 컬럼을 표준명 `cohort` 와 `dev` 로 rename 한다,
- 원본 컬럼명은 attribute (`cohort_var`, `dev_var`) 로 보존하여
  이후 plot 라벨에서 활용 가능하게 한다.

## 3단계 — 진단

```{r}
plot(tri)              # 코호트별 lr 궤적
plot_triangle(tri)     # lr 셀의 heatmap
summary(tri)           # 경과 기간별 그룹 통계량
```

## 4단계 — 링크 단계 진단

링크(연속한 두 경과 기간) 단계 인자를 살피는 두 보완적 관점이다. 어느
경과 기간까지 정보가 안정화되는가를 진단하며, 이후 예측 단계의 입력이
된다.

```{r}
# ATA 인자(age-to-age factor) — 곱셈형, chain ladder 의 입력
fit_ata(tri, loss_var = "loss")

# 노출 기반(exposure-driven) 강도 인자 — 덧셈형, ED 의 입력
fit_intensity(tri, loss_var = "loss", premium_var = "premium")
```

`fit_ata()` 는 링크별 ATA 인자 $f_k$ 를, `fit_intensity()` 는 강도 인자
$g_k = \Delta C^L_k / C^P_k$ 를 반환한다. 두 출력 모두 *factor 레벨*
진단으로, 예측치 (`$full`) 는 갖지 않는다.

## 5단계 — 예측

예측 레벨 추정량은 세 가지로, `fit_cl()` 과 `fit_ed()` 가 한 쌍의
sibling, `fit_lr()` 은 둘을 결합하는 통합 인터페이스이다.

```{r}
# Chain ladder (곱셈형 예측)
cl <- fit_cl(tri, loss_var = "loss", method = "mack")
plot(cl, type = "projection")
summary(cl)

# Exposure-driven (덧셈형 예측)
ed <- fit_ed(tri, loss_var = "loss", premium_var = "premium")
summary(ed)
```

`fit_lr()` 은 손해율 통합 인터페이스이다. default 인 단계 적응형(stage-adaptive,
SA) 방식 (`method = "sa"`) 은 성숙점(maturity point) 이전에는 노출 기반,
성숙점 이후에는 chain ladder 를 적용한다. 전환 지점은 ATA 인자로부터
그룹별로 탐지된 성숙점이다. `method = "ed"` 또는 `"cl"` 로 단일
스테이지만 적용할 수도 있다.

```{r}
lr <- fit_lr(tri, method = "sa")
plot(lr, type = "lr")
summary(lr)
```

## 6단계 — 구조 변화 진단

`detect_regime()` 은 최근 코호트가 이전 코호트와 다르게 행동하는지
검사한다. 동질적 부분집합에 한하여 손해율 적합을 수행하기 위한 전처리
단계로 활용된다.

```{r}
sub <- build_triangle(exp[coverage == "SUR"], group_var = coverage)
detect_regime(sub, K = 12, method = "e_divisive")
```

상세 설명은 `vignette("regime")` 을 참고한다.

## 다음 단계

- `vignette("aggregation-frameworks")` — `build_triangle`, `build_calendar`,
  `build_total` 의 사용 시점 비교.
- `vignette("projection")` — `fit_lr()` 에서 `"sa"` / `"ed"` /
  `"cl"` 중 선택 기준.
- `vignette("chain-ladder-reserving")` — `fit_cl()` 심층 해설 (Mack 분산, tail factor).
- `vignette("triangle-link-and-maturity")` — `summary()`,
  `detect_maturity()`, triangle 형식의 시각화.
- `vignette("regime")` — `detect_regime()` 을 통한 코호트
  간 구조 변화 진단.
- `vignette("backtest")` — `fit_cl` 또는 `fit_lr` 을 사용한 대각선
  hold-out 검증.
