---
title: "Projection: 손해율 예측 (ED, CL, SA)"
output: rmarkdown::html_vignette
vignette: >
  %\VignetteIndexEntry{Projection: 손해율 예측 (ED, CL, SA)}
  %\VignetteEngine{knitr::rmarkdown}
  %\VignetteEncoding{UTF-8}
---

```{r setup, include = FALSE}
knitr::opts_chunk$set(
  collapse = TRUE,
  comment  = "#>",
  warning  = FALSE,
  message  = FALSE,
  fig.width  = 10,
  fig.height = 6,
  dpi        = 150,
  out.width  = "100%"
)
```

> 영어 원본 보기: [Loss-ratio projection methods: ED, CL, SA](../loss-ratio-methods.html)

`fit_ratio()` 은 `Triangle` 객체로부터 코호트별 누적 손해율을
추정한다. 세 가지 방법이 제공되며, 본 문서는 각 방법의
장단점을 설명한다.

## 표기

코호트 $i$, dev $k$ 에 대하여:

- $C^L_{i,k}$ — 누적 손해액
- $C^P_{i,k}$ — 누적 위험보험료
- $f_k = C^L_{k+1} / C^L_k$ — ATA 인자(age-to-age factor)
- $g_k = \Delta C^L_k / C^P_k$ — 노출 기반(exposure-driven, ED) 강도
- 성숙점(maturity point) $k^*$ — 그룹 $g$ 에서 $f_k$ 가 안정화되는
  dev (CV / RSE 임계값으로 탐지)

## 1. 노출 기반(exposure-driven, ED) (`"ed"`, default)

모든 미래 증분에 ED 를 적용한다:

$$
\hat{C}^L_{i,k+1} = \hat{C}^L_{i,k} + g_k \cdot C^P_{i,k}
$$

특성:

- 무조건적 안전한 baseline — 성숙점 / regime 검출에 의존하지 않는다.
- 위험보험료가 분모이므로 초기 dev 의 ATA 인자 변동에 강건하다.
- 코호트 고유의 수준 신호를 잃는다 — 관측 손해가 더 높은
  코호트도 그룹 단위 $g_k$ 로 수렴한다.

언제 사용:

- baseline 으로. pooled intensity $g_k$ 는 코호트들이 단위 보험료 당 손해
  수준에서 대체로 동질적이라 가정한다.
- 코호트-레벨 drift(약관 / 인수 정책 변경) 시 pooled 평균으로 편향되어
  post-change 코호트를 over-project 가능 — 명시적 필터는 `regime` 인자.

```{r}
library(lossratio)
data(experience)
tri <- as_triangle(
  experience[coverage == "surgery"],
  groups   = "coverage",
  cohort   = "uy_m",
  calendar = "cy_m",
  loss     = "incr_loss",
  premium = "incr_premium"
)

ratio_ed <- fit_ratio(tri, method = "ed")        # default
plot(ratio_ed, metric = "ratio")
summary(ratio_ed)
```

## 2. 체인 래더(chain ladder, CL) (`"cl"`)

고전적 Mack (1993) 모형:

$$
\hat{C}^L_{i,k+1} = f_k \cdot \hat{C}^L_{i,k}
$$

특성:

- 코호트 자기 cum_loss 가 anchor 역할이므로 *코호트-레벨 drift 가
  자연스럽게 propagation* — 명시적 regime 검출 불필요.
- 손해 예측에 한해서는 `fit_cl(tri, loss = "loss")` 과 동등하지만,
  `fit_ratio()` 은 추가로 `premium` 에 대한 CL 로 보험료를 전방
  추정하고 delta method 로 손해율 불확실성을 계산한다.
- 초기 $f_k$ 에 노이즈가 있을 때 변동성이 크다 — 작은 분모가 link 오차를
  증폭한다.

언제 사용:

- ATA 인자가 안정된 후. 특히 코호트-레벨 drift 시나리오에서 코호트의
  관측 경로가 자동 anchor.
- 규제 당국이 문서화 목적으로 고전적 Mack 형식을 요구하는 적립 작업.

```{r}
ratio_cl <- fit_ratio(tri, method = "cl")
plot(ratio_cl, metric = "ratio")
```

## 3. 단계 적응형(stage-adaptive, SA) (`"sa"`)

두 방법의 합성. $f_k$ 가 초반에는 변동성이 크고 후반에는 안정적이라는
사실, 그리고 $g_k$ 는 그 반대로 움직인다는 사실을 활용해 성숙점에서
추정량을 전환한다:

$$
\hat{C}^L_{i,k+1} \;=\;
\begin{cases}
\hat{C}^L_{i,k} + g_k \cdot C^P_{i,k} & k < k^* \quad \text{(성숙점 이전: ED)} \\
f_k \cdot \hat{C}^L_{i,k}              & k \ge k^* \quad \text{(성숙점 이후: CL)}
\end{cases}
$$

특성:

- **성숙점 이전**: 손해 추정치가 보험료에 비례한다.
  초기 $f_k$ 가 노이즈로 폭주하는 문제를 회피한다.
- **성숙점 이후**: 코호트 자체의 관측 수준을 보존한다. ED 방법이
  꼬리에서 모든 코호트를 평균으로 끌어당기는 문제를 회피한다.

언제 사용:

- 장기-tail 포트폴리오 — 초기 dev 의 변동성(ED phase) + 후기 dev 의
  코호트-레벨 drift(CL phase) 둘 다 처리.
- 최근 코호트(미성숙 데이터)와 오래된 코호트(성숙 데이터)가 혼재하는 경우.
- 성숙점 이전·이후의 구조적 차이가 있는 건강보험 코호트
  (예: 면책기간 전환).

```{r}
ratio_sa <- fit_ratio(tri, method = "sa")
plot(ratio_sa, metric = "ratio")
summary(ratio_sa)
```

## 4. 비교

| 방법 | mechanism | 언제 사용 |
|---|---|---|
| ED (default) | pooled $g_k$ x 코호트 보험료 | baseline; 코호트 동질성 가정 |
| CL | pooled $f_k$ x 코호트 cum_loss | 코호트 drift; 코호트-anchored |
| SA | ED 초기 + CL 후기 | 초기 변동 + 후기 drift 둘 다 |

```{r}
ratios <- list(
  ed = fit_ratio(tri, method = "ed"),
  cl = fit_ratio(tri, method = "cl"),
  sa = fit_ratio(tri, method = "sa")
)

# 코호트 단위 요약
summary(ratios$ed)$loss_ult
summary(ratios$cl)$loss_ult
summary(ratios$sa)$loss_ult
```

## 5. 분산과 신뢰구간

`fit_ratio()` 은 `L/P` 의 표준오차를 두 가지 방식으로 산출한다:

- `se_method = "fixed"` (default) — premium 을 고정 (비확률) 으로 취급,
  $\mathrm{SE}(L/P) \approx \mathrm{SE}(L)/P$. 엄밀히는 `Var(P) = 0`,
  `Cov(L,P) = 0` 을 가정한 delta method 의 degenerate case.
- `se_method = "delta"` — premium 불확실성과 손해-premium 상관계수
  `rho` 를 반영한 full delta method:

$$
\mathrm{Var}(L/P) \approx \frac{\mathrm{Var}(L)}{P^2}
  + \frac{L^2 \mathrm{Var}(P)}{P^4}
  - \frac{2 \rho L \mathrm{SE}(L) \mathrm{SE}(P)}{P^3}
$$

부트스트랩 구간도 사용 가능하다:

```{r}
ratio_boot <- fit_ratio(tri, method = "sa", bootstrap = TRUE, B = 1000, seed = 1)
summary(ratio_boot)
```

## 6. 방법 선택

ED 가 기본값으로, 성숙점이나 regime 검출 없이도 안전하게 동작하는
unconditional safe baseline 이다. 코호트-레벨 drift 가 의심되거나
ATA 인자가 안정된 포트폴리오에서는 `"cl"` 로 전환, 초기 변동과 후기
drift 가 모두 존재하는 long-tail 에서는 `"sa"` 로 합성한다.

```
기본은 "ed" — pooled g_k 기반 baseline. 성숙점 / regime 의존 없음.

선택지:
  ├── 코호트-레벨 drift 가 의심 / ATA 인자가 안정된 포트폴리오
  │     → "cl"  (코호트 자기 cum_loss 가 anchor)
  └── 장기-tail 에서 초기 변동 + 후기 drift 둘 다
        → "sa"  (성숙점 이전 ED, 이후 CL 합성)
```

실무: **`"ed"` 로 시작한다** (default). 이후 민감도 점검을 위해
`"cl"` 과 `"sa"` 를 함께 실행한다. 셋이 모두 일치하면 추정은
견고하다. 결과가 갈라지면 성숙점 탐지와 기저 ATA 인자를 점검한다.

## 7. 성숙점 입력 방식

`method = "sa"` 에서는 성숙점 $k^*$ 가 ED → CL 전환 지점이 된다.
`fit_ratio()` / `fit_loss()` 의 default 는 `maturity = "auto"` 로,
`detect_maturity()` 를 default 임계값으로 내부 호출한다. 그 외 형태:

- `maturity = NULL` — 탐지 비활성 (SA 가 아닌 method 나 `fit_ata()`
  단독 호출에서만 의미).
- `maturity = maturity_spec(max_cv = 0.05, min_run = 2L)` — 사용자
  임계값을 캡처한 지연 spec. fit 시점에 `detect_maturity()` 가
  실행됨 (`backtest()` 에서 leakage-safe).
- `maturity = detect_maturity(tri, ...)` — 미리 산출된 `Maturity`
  객체. 다중 refit 에서 고정.
- `maturity = maturity_at(coverage = "surgery", change = 4)` — 그룹별
  $k^*$ 수동 지정 (예: 회사 표준값).
