---
title: "Projection: 손해율 예측 (SA, ED, CL)"
output: rmarkdown::html_vignette
vignette: >
  %\VignetteIndexEntry{Projection: 손해율 예측 (SA, ED, CL)}
  %\VignetteEngine{knitr::rmarkdown}
  %\VignetteEncoding{UTF-8}
---

```{r setup, include = FALSE}
knitr::opts_chunk$set(
  collapse = TRUE,
  comment  = "#>",
  warning  = FALSE,
  message  = FALSE,
  fig.width  = 10,
  fig.height = 6,
  dpi        = 150,
  out.width  = "100%"
)
```

> 영어 원본 보기: [Loss-ratio projection methods: SA, ED, CL](../loss-ratio-methods.html)

`fit_lr()` 은 `Triangle` 객체로부터 코호트별 누적 손해율을
추정한다. 세 가지 방법이 제공되며, 본 문서는 각 방법의
장단점을 설명한다.

## 표기

코호트 $i$, dev $k$ 에 대하여:

- $C^L_{i,k}$ — 누적 손해액
- $C^P_{i,k}$ — 누적 위험보험료 (익스포저)
- $f_k = C^L_{k+1} / C^L_k$ — ATA 인자(age-to-age factor)
- $g_k = \Delta C^L_k / C^P_k$ — 노출 기반(exposure-driven, ED) 강도
- 성숙점(maturity point) $m_g$ — 그룹 $g$ 에서 $f_k$ 가 안정화되는
  dev (CV / RSE 임계값으로 탐지)

## 방법 1: 단계 적응형(stage-adaptive, SA) (`"sa"`, default)

기본 방법은 $f_k$ 가 초반에는 변동성이 크고 후반에는 안정적이라는
사실, 그리고 $g_k$ 는 그 반대로 움직인다는 사실을 활용한다. SA 는
성숙점에서 추정량을 전환한다:

$$
\hat{C}^L_{i,k+1} \;=\;
\begin{cases}
\hat{C}^L_{i,k} + g_k \cdot C^P_{i,k} & k < m_g \quad \text{(성숙점 이전: ED)} \\
f_k \cdot \hat{C}^L_{i,k}              & k \ge m_g \quad \text{(성숙점 이후: CL)}
\end{cases}
$$

특성:

- **성숙점 이전**: 손해 추정치가 익스포저에 비례한다.
  초기 $f_k$ 가 노이즈로 폭주하는 문제를 회피한다.
- **성숙점 이후**: 코호트 자체의 관측 수준을 보존한다. ED 방법이
  꼬리에서 모든 코호트를 평균으로 끌어당기는 문제를 회피한다.

사용 시점:

- 발달이 여러 해에 걸치는 long-tail 상품.
- 최근 코호트(미성숙 데이터)와 오래된 코호트(성숙 데이터)가 혼재하는 경우.
- 성숙점 이전·이후의 구조적 차이가 있는 건강보험 코호트
  (예: 면책기간 전환).

```{r}
library(lossratio)
data(experience)
tri <- as_triangle(
  experience[coverage == "surgery"],
  groups   = "coverage",
  cohort   = "uy_m",
  calendar = "cy_m",
  loss     = "incr_loss",
  prem     = "incr_prem"
)

lr_sa <- fit_lr(tri, method = "sa")        # default
plot(lr_sa, metric = "lr")
summary(lr_sa)
```

## 방법 2: 노출 기반(exposure-driven, ED) (`"ed"`)

모든 미래 증분에 ED 를 적용한다:

$$
\hat{C}^L_{i,k+1} = \hat{C}^L_{i,k} + g_k \cdot C^P_{i,k}
$$

특성:

- 보험료 규모가 전체 발달 구간에서 신뢰할 만한 신호일 때 안정적이다.
- 코호트 고유의 수준 신호를 잃는다 — 관측 손해가 더 높은
  코호트도 그룹 단위 $g_k$ 로 수렴한다.

사용 시점:

- chain ladder 의 이점이 없는 short-tail 상품.
- 모든 link 에서 ATA 계수가 신뢰할 수 없는 희소 데이터.
- SA / CL 과 비교하여 확인 차 점검 용도.

```{r}
lr_ed <- fit_lr(tri, method = "ed")
plot(lr_ed, metric = "lr")
```

## 방법 3: 고전적 chain ladder (`"cl"`)

고전적 Mack (1993) 모형:

$$
\hat{C}^L_{i,k+1} = f_k \cdot \hat{C}^L_{i,k}
$$

특성:

- 표준적인 적립 실무. 손해 예측에 한해서는 `fit_cl(tri, target = "loss")`
  과 동등하지만, `fit_lr()` 은 추가로 `premium` 에 대한 CL 로 익스포저를
  전방 추정하고 delta method 로 손해율 불확실성을 계산한다.
- 초기 $f_k$ 에 노이즈가 있을 때 변동성이 크다 — 작은 분모가 link 오차를
  증폭한다.

사용 시점:

- ATA 계수가 전체 발달 구간에서 안정적인 성숙 포트폴리오.
- 규제 당국이 문서화 목적으로 고전적 Mack 형식을 요구하는 적립 작업.

```{r}
lr_cl <- fit_lr(tri, method = "cl")
plot(lr_cl, metric = "lr")
```

## 비교

```{r}
lrs <- list(
  sa = fit_lr(tri, method = "sa"),
  ed = fit_lr(tri, method = "ed"),
  cl = fit_lr(tri, method = "cl")
)

# 코호트 단위 요약
summary(lrs$sa)$loss_ult
summary(lrs$ed)$loss_ult
summary(lrs$cl)$loss_ult
```

## 분산과 신뢰구간

`fit_lr()` 은 `L/P` 의 표준오차를 두 가지 방식으로 산출한다:

- `se_method = "fixed"` (default) — premium 을 고정 (비확률) 으로 취급,
  $\mathrm{SE}(L/P) \approx \mathrm{SE}(L)/P$. 엄밀히는 `Var(P) = 0`,
  `Cov(L,P) = 0` 을 가정한 delta method 의 degenerate case.
- `se_method = "delta"` — premium 불확실성과 손해-premium 상관계수
  `rho` 를 반영한 full delta method:

$$
\mathrm{Var}(L/P) \approx \frac{\mathrm{Var}(L)}{P^2}
  + \frac{L^2 \mathrm{Var}(P)}{P^4}
  - \frac{2 \rho L \mathrm{SE}(L) \mathrm{SE}(P)}{P^3}
$$

부트스트랩 구간도 사용 가능하다:

```{r}
lr_boot <- fit_lr(tri, method = "sa", bootstrap = TRUE, B = 1000, seed = 1)
summary(lr_boot)
```

## 방법 선택

SA 는 성숙점 이전엔 ED, 이후엔 CL 로 자연 전환하는 결합이다.
따라서 일반적으로 `"sa"` 가 기본값이고, `"cl"` 과 `"ed"` 는 SA 의
한쪽 영역이 무의미해지는 특수 케이스일 때만 선택한다.

```
기본은 "sa" — 성숙점 이전엔 ED, 이후엔 CL 로 자연 전환.

특수 케이스로만 "cl" 또는 "ed":
  ├── 모든 코호트가 이미 성숙점 이후
  │     → "cl"  (ED 영역이 비어있어 SA = CL)
  └── 손해 전개가 전 기간 불안정하고 익스포저(premium) 가 더 신뢰할 만한 신호
        → "ed"  (CL 영역도 노출 기반이 적절)
```

실무: **`"sa"` 로 시작한다** (default). 이후 민감도 점검을 위해
`"cl"` 과 `"ed"` 를 함께 실행한다. 셋이 모두 일치하면 추정은
견고하다. 결과가 갈라지면 성숙점 탐지와 기저 ATA 계수를 점검한다.

## 성숙점 입력 방식

`method = "sa"` 에서는 성숙점 $m_g$ 가 ED → CL 전환 지점이 된다.
`fit_lr()` / `fit_loss()` 의 default 는 `maturity = "auto"` 로,
`detect_maturity()` 를 default 임계값으로 내부 호출한다. 그 외 형태:

- `maturity = NULL` — 탐지 비활성 (SA 가 아닌 method 나 `fit_ata()`
  단독 호출에서만 의미).
- `maturity = maturity_spec(max_cv = 0.05, min_run = 2L)` — 사용자
  임계값을 캡처한 지연 spec. fit 시점에 `detect_maturity()` 가
  실행됨 (`backtest()` 에서 leakage-safe).
- `maturity = detect_maturity(tri, ...)` — 미리 산출된 `Maturity`
  객체. 다중 refit 에서 고정.
- `maturity = maturity_at(coverage = "surgery", change = 4)` — 그룹별
  $k^*$ 수동 지정 (예: 회사 표준값).
