---
title: "Triangle, Link and Maturity: 데이터 구조와 factor 진단"
output: rmarkdown::html_vignette
vignette: >
  %\VignetteIndexEntry{Triangle, Link and Maturity: 데이터 구조와 factor 진단}
  %\VignetteEngine{knitr::rmarkdown}
  %\VignetteEncoding{UTF-8}
---

```{r setup, include = FALSE}
knitr::opts_chunk$set(
  collapse = TRUE,
  comment  = "#>",
  warning  = FALSE,
  message  = FALSE,
  fig.width  = 10,
  fig.height = 6,
  dpi        = 150,
  out.width  = "100%"
)
```

> 영어 원본 보기: [Triangle, Link and Maturity: data structures and factor diagnostics](../triangle-link-and-maturity.html)

chain ladder 또는 손해율 모형을 적합하기 전에 기반이 되는 triangle 과 그로부터
파생된 단계 연결 테이블(link table) 을 살펴보는 것이 효율적이다. 이 문서는
`Triangle` 과 `Link` 데이터 구조, 진단 플롯, 그리고 ATA 인자가 chain ladder
추정에 신뢰할 만큼 안정화되는 dev 시점을 식별하는 `detect_maturity()` 까지
다룬다.

## 1. Triangle 진단

이 문서는 간결성을 위해 `SUR` 그룹만 사용한다 — 모든 절차는
다중 그룹 입력에도 그대로 일반화된다.

```{r}
library(lossratio)
data(experience)
exp <- experience[coverage == "SUR"]
tri <- as_triangle(
  exp,
  groups   = "coverage",
  cohort   = "uy_m",
  calendar = "cy_m",
  loss     = "loss_incr",
  premium  = "premium_incr"
)
```

### 코호트 궤적

```{r}
plot(tri)                              # 코호트별 누적 손해율 궤적
plot(tri, metric = "lr_incr")       # 누적 대신 증분 손해율
plot(tri, summary = TRUE)              # 코호트 선 + overlay (평균 / 중앙값 / 가중)
```

`summary = TRUE` overlay 는 각 dev 에서 평균, 중앙값, 가중 lr 을 계산해 코호트
선 위에 겹쳐 그린다. 중심 경향에서 벗어나는 코호트를 포착하는 데 유용하다.

### 셀 히트맵

```{r}
plot_triangle(tri, metric = "lr")          # 누적 lr
plot_triangle(tri, metric = "lr_incr")     # 증분 lr

# detail 라벨은 두 줄이라 monthly 셀에서는 겹침 — quarterly 로 다시 빌드
tri_q <- as_triangle(exp, groups = "coverage", cohort = "uy_m", calendar = "cy_m", loss = "loss_incr", premium = "premium_incr", grain = "Q")
plot_triangle(tri_q, label_style = "detail")  # 비율 + (loss / premium)
```

### dev 별 그룹 통계

```{r}
sm <- summary(tri)
head(sm)
```

(group, dev) 셀별 평균 / 중앙값 / 가중 손해율을 담은 `TriangleSummary` 객체를
반환한다.

## 2. Link / factor 진단

`Link` 객체는 triangle 으로부터 빌드된 단계 연결 테이블(link table) 이다.
단일 변수 모드에서는 관측된 **ATA 인자**(age-to-age factor) 를 담고,
`exposure` 를 지정하면 ED 강도 $g_k = \Delta C^L_k / C^P_k$ 를 담는다.

```{r}
ata <- as_link(tri, target = "loss")
sm  <- summary(ata, model = "ata", alpha = 1)
head(sm)
```

`Link` 객체 (단일 변수 모드) 의 `summary()` 메소드는 성숙점 탐지를 구동하는
링크별 통계를 계산한다.

- `mean`, `median`, `wt` — 각 링크에서 관측된 ATA 인자의 기술 평균
  (해당 링크가 관측되지 않은 코호트는 제외).
- `cv` — 관측 인자의 변동계수 (상대 산포, alpha 와 무관).
- `f` — WLS 로 추정된 인자 (`loss_from^alpha` 로 볼륨 가중).
- `f_se`, `rse` — WLS 표준오차 및 상대 표준오차.
- `sigma` — 링크별 Mack 잔차 sigma.
- `n_cohorts`, `n_valid`, `n_inf`, `n_nan`, `valid_ratio` — 관측 수와 링크별
  유한 ATA 인자의 비율.

### Link 진단 플롯

```{r}
plot(ata, type = "cv")            # ata 링크별 CV (성숙점 overlay 포함)
plot(ata, type = "rse")           # ata 링크별 RSE
plot(ata, type = "summary")       # 링크별 mean / median / wt overlay
plot(ata, type = "box")           # 링크별 관측 ata 의 boxplot
plot(ata, type = "point")         # 링크별 관측 ata 의 산점도
```

### ATA 인자의 Triangle

```{r}
plot_triangle(ata, label_size = 2.5)              # 관측 인자 히트맵
plot_triangle(ata, label_size = 2.5, show_maturity = TRUE)  # 성숙점 라인 overlay

# detail 라벨은 두 줄이라 monthly 셀에서는 겹침 — quarterly Link 로 다시 빌드
ata_q <- as_link(tri_q, target = "loss")
plot_triangle(ata_q, label_style = "detail")      # 인자 + (loss / premium)
```

이 히트맵은 각 셀을 자기 링크 내에서 `log(ata / median(ata))` 로 색칠하므로,
열 방향 색상은 해당 링크의 중앙값에서 벗어나는 코호트를 구분해 준다.

### ED 진단

```{r}
ed <- as_link(tri, target = "loss", exposure = "premium")
sm <- summary(ed, model = "ed", alpha = 1)
head(sm)

plot(ed, type = "summary")
plot(ed, type = "box")
plot_triangle(ed)                                  # ED triangle (default size)
```

`summary(link, model = "ed")` 는 단일 변수 `summary()` 에 대응하는
ED 측 분석으로, 강도 $g_k = \Delta C^L_k / C^P_k$ 에 대해 링크별 통계를
계산한다.

## 3. 성숙점 탐지

성숙점(maturity point) 은 **ATA 인자**(age-to-age factor) 가 chain ladder
추정에 신뢰할 만큼 안정화되는 경과 기간 링크이다. `fit_lr(method = "sa")`
가 ED 에서 CL 로 전환할 때 내부적으로 사용한다.

### 탐지

`detect_maturity()` 는 `Triangle` 을 직접 입력으로 받는다 —
내부에서 단일 변수 `Link` 와 그 WLS 요약을 자동으로 빌드한다.

```{r}
mat <- detect_maturity(
  tri,
  target          = "loss",
  max_cv          = 0.15,    # CV 가 이 값보다 작아야 함
  max_rse         = 0.05,    # RSE 가 이 값보다 작아야 함
  min_valid_ratio = 0.5,     # 해당 링크에서 유한 코호트가 50% 이상
  min_n_valid     = 3L,      # 유한 코호트가 최소 3개
  min_run         = 1L       # 연속 성숙 링크 최소 1개
)

print(mat)
```

그룹별로 모든 임계값을 만족하는 첫 경과 기간 링크 한 행이 출력되며, 해당
링크의 전체 통계가 같이 실린다. 임계값 인자들은 반환된 `Maturity` 객체의
attribute 로도 저장된다.

### 임계값의 의미

- `max_cv` — 해당 링크에서 관측된 ATA 인자의 변동계수.
  `alpha` 와 무관하게 상대 산포를 제한한다.
- `max_rse` — WLS 추정 인자 `f` 의 상대 표준오차. 잔차 산포가 아니라
  파라미터 불확실성을 포착한다.
- `min_valid_ratio` — 해당 링크에서 유한 ATA 를 갖는 코호트의 최소 비율.
  대부분이 0 / NA / Inf 인 링크를 막는다.
- `min_n_valid` — 해당 링크에서 유한 코호트의 최소 개수. 데이터가 얇은
  꼬리 영역의 절대 하한.
- `min_run` — *연속* 성숙 링크의 최소 개수. `min_run = 1L` (default) 이면
  조건을 만족하는 첫 링크가 채택되고, `2L` 이상으로 두면 지속적인 안정성을
  요구한다.

포트폴리오의 변동성 프로파일에 맞춰 조정한다. 임계값을 빡빡하게
(예: `max_cv = 0.05`) 잡으면 성숙점이 뒤로 밀리고, 느슨하게 잡으면
앞으로 당겨진다.

### 적합 함수에서의 사용

`detect_maturity()` 는 `fit_ata()` 와 `fit_cl()` 내부에서도 `maturity`
인자를 통해 호출된다. 사용자 임계값을 넘기려면 `maturity_spec()` 으로
감싸 전달하고, default 값으로 자동 탐지하려면 `"auto"` 를 쓴다
(`fit_lr(method = "sa")` / `fit_loss()` 는 default 가 `"auto"`).

```{r, eval = FALSE}
fit_ata(tri, target = "loss",
        maturity = maturity_spec(max_cv = 0.08, min_run = 2L))

fit_cl(tri, target = "loss",
       maturity = maturity_spec(max_cv = 0.08))

fit_lr(tri, method = "sa",
       maturity = maturity_spec(max_cv = 0.08))
```

`maturity` 인자는 네 가지 형태를 받는다: `NULL` (탐지 안 함),
이미 산출된 `Maturity` 객체 (`detect_maturity()` 결과 또는 수동 override
용 `maturity_at()`), 문자열 `"auto"` (default 임계값으로 내부 탐지),
또는 triangle 한 개를 인자로 받아 `Maturity` 를 반환하는 함수 (보통
`maturity_spec()` 로 작성).

`fit_lr(method = "sa")` 에서는 탐지된 성숙점이 ED (초기 dev) 에서 CL (이후
dev) 로 전환되는 dev 를 결정한다.

### 그룹별 출력

다중 그룹 triangle 의 경우 `detect_maturity()` 는 그룹별로 한 행씩
반환하며, 각 그룹은 동일한 임계값 하에서 독립적으로 탐지된다.

```{r}
tri_all <- as_triangle(
  experience,
  groups   = "coverage",
  cohort   = "uy_m",
  calendar = "cy_m",
  loss     = "loss_incr",
  premium  = "premium_incr"
)
detect_maturity(tri_all, target = "loss")
```

링크 진단 플롯으로 보면 결과를 한눈에 읽기 쉽다 — cv 별 facet 으로
나뉘고, 수직선이 CV 가 `max_cv` 아래로 처음 떨어지는 성숙점을
표시한다.

```{r}
plot(as_link(tri_all, target = "loss"), type = "cv")
```

## 4. 빌드 전 검증

경과 기간 시퀀스에 결손이 의심되면 `as_triangle()` 호출 전에 점검한다.

```{r}
gaps <- validate_triangle(exp, groups = "coverage", cohort = "uy_m", development = "dev_m")
head(gaps)
```

경과 기간이 비연속인 코호트마다 한 행씩을 담은 `TriangleValidation` 객체를
반환한다. 결과가 비어 있다면 triangle 이 깨끗하다는 뜻이다.

결손이 있는 경우의 선택지는 다음과 같다.

- 데이터 원본을 수정한다 (권장).
- 문제가 있는 코호트를 제외한다.
- `as_triangle()` 에 `fill_gaps = TRUE` 를 넘겨 누락 셀을 0 으로 채운다
  (단, `n_cohorts` 가 실제 관측 개수보다 많아지므로 신중히 사용).

## 5. 최근 대각선 부분집합

오래된 코호트가 더 이상 대표성이 없을 때 (요율 변경, 인수 가이드라인 변경 등) 추정을
최근 대각선으로 제한한다.

```{r}
fit_ata(tri, target = "loss", alpha = 1, recent = 12)  # 최근 12개 대각선
fit_cl(tri, target = "loss", recent = 12)
fit_lr(tri, recent = 12)
```

`recent = K` 는 calendar 위치 (`rank(cohort) + dev - 1`) 가 그룹 내 최근
`K` 개에 속하는 행만 남긴다.

## 6. 워크플로 체크리스트

적합 전에 확인할 사항은 다음과 같다.

1. `validate_triangle()` — 스키마와 결손 점검.
2. `as_triangle()` — 파생 컬럼이 포함된 표준 형태 구축.
3. `plot(tri)` / `plot_triangle(tri)` — 시각적 점검.
4. `summary(tri)` — 그룹 수준 중심 경향 확인.
5. `as_link()` + `plot(link, type = "cv")` — 링크 안정성 확인.
6. `detect_maturity()` — 그룹별로 합리적 성숙점이 잡히는지 확인.
7. `detect_regime()` (선택) — 구조적 변화 진단.

이후 신뢰할 수 있는 입력 데이터로 `fit_lr()` / `fit_cl()` 을 적합한다.

## 7. 함께 보기

- `vignette("getting-started")` — 전체 파이프라인 개요.
- `vignette("regime")` — `detect_regime()` 심화.
- `vignette("projection")` — 추정 방법 선택.
